臺灣高等法院臺中分院民事判決
111年度建上易字第23號
上  訴  人  林中傑
被  上訴人  林清貴即懷恩室內裝修工程企業社

訴訟代理人  呂瑞倩
上列當事人間請求給付工程款事件，上訴人對於中華民國111年4
月29日臺灣苗栗地方法院110年度建字第00號第一審判決提起上
訴，本院於111年10月25日言詞辯論終結，判決如下：    
    主      文
原判決關於命上訴人給付之利息超逾自民國110年11月19日起算
部分，及該部分假執行之宣告之裁判均廢棄。
上開廢棄部分，被上訴人在第一審之訴及其假執行之聲請均駁回
。
其餘上訴駁回。
第二審訴訟費用由上訴人負擔。
    事實及理由
一、被上訴人主張：兩造於民國109年11月25日簽訂工程承攬合
    約書（下稱系爭契約），約定由伊承攬上訴人之門牌號碼為
    新竹縣○○市○○路0號之房屋室內裝潢工程（下稱系爭工程）
    ，工程項目如系爭契約所附109年11月22日報價單所示（下
    稱原工程項目），工程總價為新臺幣（下同）1,619,390元
    。嗣原工程項目依上訴人之指示而變更、追加如原審卷第55
    至59頁之表格（下稱系爭表格）所示（下稱變更後工程項目
    ），變更後工程總價為2,646,160元。系爭工程已於110年9
    月12日會同兩造驗收完畢，上訴人已給付伊199萬元，惟尚
    有尾款656,160元（計算式：2,646,160元－1,990,000元＝656
    ,160元，下稱系爭工程款），屢經被上訴人催討仍未給付。
    爰依系爭契約第8條約定及承攬報酬請求權之規定，求為命
    上訴人給付伊656,160元本息之判決（原審為被上訴人一部
    勝訴之判決，判命被上訴人如數給付及自110年11月9日起算
    之法定利息，而駁回其餘利息請求，並為准、免假執行之宣
    告。上訴人就其受敗訴判決部分不服，提起上訴）。並答辯
    聲明：上訴駁回。
二、上訴人則以：依系爭契約第9條約定，若系爭工程項目有變
    更，應先經兩造共同議定合理之單價，再將變更後之工程價
    款書面作為系爭契約之附件，始生變更之效力。但系爭表格
    上並無伊之簽章，顯見變更後工程項目及其價格未經伊同意
    ；且系爭表格所列「原工程項目」與「變更後工程項目」有
    無重複、變更後工程項目是否均施作完成，均有疑問，被上
    訴人不得逕以系爭表格向伊請求系爭工程款等語置辯。並上
    訴聲明：㈠原判決不利上訴人部分暨訴訟費用之裁判均廢棄
    ；㈡上開廢棄部分，被上訴人於第一審之訴及其假執行之聲
    請均駁回。
三、本件經爭點整理及協議簡化爭點之結果如下：（見原審卷第
    198至199頁，本院卷第142至143頁）　　
  ㈠兩造不爭執事項：
　⒈兩造於109年11月25日簽立系爭契約，由上訴人委由被上訴人
    施作系爭工程。
　⒉系爭工程之原工程項目內容如系爭契約所附109年11月22日報
    價單（原審卷第33至35頁）、系爭表格（原審卷第55、57頁
    ）之上半部所示，工程總價為1,619,390元。
　⒊系爭表格所示承攬項目，除追減部分外，其餘項目被上訴人
    均有施作。
　⒋上訴人就系爭工程已給付被上訴人199萬元。
　㈡本件爭點：
　⒈就系爭契約變更、追加之工程項目，是否有經上訴人同意？
　⒉被上訴人依系爭契約第8條約定、承攬報酬請求權請求上訴人
    給付系爭工程款656,160元，有無理由？
四、得心證之理由：
　㈠變更後工程項目確有經上訴人同意：
　⒈被上訴人主張：變更後工程項目均係經上訴人同意而施作等
    語，雖據上訴人所否認，然查：兩造間曾有就油漆項目變更
    及櫥櫃施作進行討論，被上訴人並傳送載有變更後工程項目
    之系爭表格予上訴人等情，有被上訴人所提其與上訴人及上
    訴人配偶○○○間之LINE對話紀錄在卷可參（見原審卷第39至4
    5頁、第163至179頁），亦與系爭表格上之追加油漆及櫥櫃
    系統部分（見原審卷第59頁）內容相符；復參以證人○○○於
    原審證述：伊受僱於被上訴人，在系爭工程中擔任監工，工
    作內容為確認系爭工程之工作項目，系爭表格所示之工程項
    目均有施作，伊在工程期間有和上訴人接觸過，都是談有關
    系爭工程變更追加乙情，上訴人至少每星期會來工地現場一
    次，有工程項目變更的話，上訴人會和老闆（即被上訴人）
    確認，老闆會再跟伊說，上訴人到工地也會和伊確認一次，
    工地現場本來就會貼施工圖，伊也曾在工地看過上訴人和老
    闆在施工圖前討論變更、追加工程，有變更的話，老闆會在
    施工圖上做變更，伊就是依現場施工圖來監工等語（見原審
    卷第185至187頁），亦與上訴人所陳：每星期會去工地現場
    一至二次等語（見原審卷第189頁），及被上訴人所提其上
    有鉛筆修正註記之工地現場工程圖（見原審卷第119至125頁
    ）相符，堪認變更後工程項目應均係經過上訴人同意變更追
    加乃由被上訴人施作。且系爭工程原工程總價為1,619,390
    元，上訴人明知此節仍繼續支付至1,990,000元，足見上訴
    人顯然知悉並同意變更後工程項目，始會支付超過原工程項
    目之工程款。又上訴人亦自承其為營造業，工作性質亦與裝
    潢工程類似，對於變更後工程項目如考量追加樣式、價金等
    節之討論及認知，自當比一般人更清楚，衡情應無可能在未
    與被上訴人確認價格前即同意被上訴人逕行施作。況參以前
    開LINE對話紀錄，被上訴人亦有向上訴人告知變更後工程項
    目之價格乙情，益見變更後工程項目均係經兩造合意乃由被
    上訴人施作。上訴人固否認變更後工程項目有經其同意施作
    ，然被上訴人既已提出前開證據以茲證明為雙方合意變更，
    且上訴人經原審詢問係何具體工程項目未經同意變更施作，
    其亦僅泛稱「太多項目了我也不清楚」等語（見原審卷第19
    8頁）而未能具體指明，故其所辯，應無可採。
　⒉上訴人雖另辯以：被上訴人於系爭工程施作期間，並未依系
    爭契約第2條約定提出設計圖說予上訴人確認施工內容、施
    工項目，使上訴人就施工內容、項目均未明瞭，而遭被上訴
    人漫天喊價、恣意增加工程款，而有違反系爭契約第2條約
    定及違反誠信原則等語。然工程項目有變更時，會由上訴人
    與被上訴人確認後，由被上訴人告知○○○，上訴人到工地也
    會和○○○再確認過，工地現場也有張貼施工圖，有變更時被
    上訴人會在施工圖上做修改，○○○曾在工地看過兩造在施工
    圖前討論變更、追加之工程等情，業經證人○○○證述如前，
    可見兩造就變更後工程項目之施工內容、項目均有討論過，
    上訴人亦知悉該施工圖內容，就變更、追加後之施作情形也
    會在工地現場與監工○○○再行確認，自難認被上訴人有何上
    訴人所稱未提出圖說造成上訴人不知施工內容、項目，而遭
    漫天喊價之情。是上訴人此部分所辯，要無可採。
　㈡被上訴人請求上訴人給付工程款656,160元本息，為有理由：
　⒈按報酬應於工作交付時給付之，無須交付者，應於工作完成
    時給付之，民法第505條第1項定有明文。又系爭契約第8條
    第4項約定：「第四期尾款經甲方（按即上訴人）驗收後，
    開立即期票支付工程款161,900元整，支付乙方（按即被上
    訴人）；如有增減工程價款連同尾款一併支付」（見原審卷
    第30頁）。查被上訴人主張系爭工程業於110年9月12日經兩
    造驗收完畢乙節，雖為上訴人所否認，然被上訴人於110年9
    月12日確有就系爭房屋現場一一丈量各工項之尺寸及數量後
    填載於工程丈量單上，並經上訴人配偶當場於業主代表人欄
    簽名確認，有被上訴人所提出之工程丈量單在卷可參（見原
    審卷第47至51頁），上訴人亦不爭執其上簽名為其配偶所簽
    （見原審卷第78頁）；況上訴人自承其自110年10月即入住
    系爭房屋等語（見原審卷第78頁），堪認系爭工程確於110
    年9月12日經兩造驗收完畢，上訴人並因而入住系爭房屋。
    而變更後工程項目之工程總價為2,646,160元，有帳單簽收
    單暨估價單在卷可憑（見原審卷第53至59頁）；上訴人前已
    給付1,990,000元，亦為兩造所不爭執（不爭執事項⒋參照）
    ，尚餘工程尾款656,160元未支付。故本件被上訴人依前開
    系爭契約約定及民法第505條規定，向上訴人請求工程款656
    ,160元，自屬有據。
　⒉又按給付無確定期限者，債務人於債權人得請求給付時，經
    其催告而未為給付，自受催告時起，負遲延責任。其經債權
    人起訴而送達訴狀，或依督促程序送達支付命令，或為其他
    相類之行為者，與催告有同一之效力；遲延之債務，以支付
    金錢為標的者，債權人得請求依法定利率計算之遲延利息；
    應付利息之債務，其利率未經約定，亦無法律可據者，週年
    利率為百分之五，民法第229條第2項、第233條第1項前段、
    第203條分別規定甚明。本件被上訴人對上訴人之工程款報
    酬債權，係以支付金錢為標的，性質上無從預先約定利率，
    且兩造僅約定驗收後給付，但並未約定給付期限，核屬無確
    定期限之給付，而被上訴人雖表示其於110年10月25日以頭
    份田寮郵局存證號碼000號存證信函催告上訴人應於110年11
    月8日給付並送達上訴人，並提出存證信函及回執為證（見
    原審卷第61至63頁），但該回執上未見上訴人收受日期，尚
    難認已生送達效力。而被上訴人所提出之本件起訴狀，亦有
    向上訴人請求之意，自應以該狀繕本之送達為對上訴人之催
    告，而上訴人於110年11月18日收受起訴狀繕本，有送達證
    書在卷可佐（見原審卷第72-1頁），卻迄未給付，是被上訴
    人請求自110年11月19日起至清償日止按年息5％計算之法定
    遲延利息，核無不合，應予准許。逾此部分之請求，即屬無
    據，應予駁回。
五、綜上所述，被上訴人依系爭契約第8條約定、承攬報酬請求
    權，請求上訴人給付656,160元，及自110年11月19日起至清
    償日止按年息5％計算之利息，為有理由，應予准許；超逾此
    部分之請求，即無理由，應予駁回。原審就上開不應准許部
    分，為上訴人敗訴之判決，自有未洽，上訴意旨指摘原判決
    此部分不當，為有理由，應由本院將此部分廢棄，駁回被上
    訴人此部分之請求。至於上開應准許部分，原審判命上訴人
    給付，並依聲請為准、免假執行之宣告，核無違誤。上訴意
    旨指摘原判決此部分不當，求予廢棄改判，為無理由，應駁
    回上訴。
六、本件事證已臻明確，兩造其餘之攻擊或防禦方法及所提證據
    ，經本院審酌後均認與本件之結論無涉，茲不再一一論列，
    併予敘明。
七、據上論結，本件上訴為一部有理由，一部無理由，爰判決如
    主文。
中　　華　　民　　國　　111 　年　　11　　月　　22　　日
　　　　　　　　    工程法庭    審判長法　官  黃綵君
　　　　　　　　　　　　　　          法　官  吳崇道
　　　　　　　　　　　　　　　        法　官  楊珮瑛 
正本係照原本作成。       
不得上訴。                         
                                     書記官  金珍華
　　　　　　　　　　　　　　　　　　 
中　　華　　民　　國　　111 　年　　11　　月　　22　　日